【裁判字號】    98,消債抗,4
【裁判日期】    980424
【裁判案由】    更生事件
【裁判全文】
臺灣臺北地方法院民事裁定             98年度消債抗字第4號
抗  告  人  甲○○
上列抗告人因消費者債務清理條例更生事件，對於中華民國97年
11 月24日本院97年度消債更字第34號裁定提起抗告，本院裁定
如下：
    主  文
抗告駁回。
抗告程序費用新臺幣壹仟元由抗告人負擔。
    理  由
一、按債務人與金融機構協商成立者，不得聲請更生或清算，但
    因不可歸責於己之事由，致履行顯有重大困難者，不在此限
    ；本條例施行前，債務人依金融主管機關協調成立之中華民
    國銀行公會會員辦理消費金融案件無擔保債務協商機制與金
    融機構成立之協商，準用前項之規定，消費者債務清理條例
    （下稱消債條例）第151條第5項、第6項分別定有明文。
二、抗告意旨略以：抗告人有不能清償債務情事，前已提出債權
    人清冊，以書面向最大債權金融機構復華商業銀行請求共同
    協商債務清償方案，於民國95年6月間協商成立並約定每月
    償還新臺幣（下同）26,645元。抗告人之父母分別為61歲、
    57歲，無資力維持生活，依行政院主計處公布97年臺灣省每
    人每月最低生活費9,829元而計算其父母之生活費，即需19,
    658元，抗告人之父謝易霖自95年起即向賴忠義承租台中市
    ○○路○段258巷12號3樓之房屋乙戶，每月租金1萬5千元，
    是抗告人負擔父母之扶養費每月34,658元。又抗告人係任軍
    職，為求工作便利，與陳冠蓉共同向黃麗湮承租台南縣永康
    是國光五街30號，每月租金3萬元，抗告人每月需負擔1萬5
    千元。抗告人有自用小客車一部，每年牌照稅、汽車燃料稅
    共計17,440元，即每月繳納1,453元，加計每月最低生活費
    9,829元，抗告人個人每月所需生活必要費用共計26,282元
    。且抗告人尚須負擔母親之醫療費用（含健康療養食品費）
    需額外支付，縱採原審法院認定之抗告人每月平均薪資63,5
    32元，再扣除依協商條件所應履行之款項26,645元後，僅餘
    36,887元，尚無法維持伊個人與父母之基本生活條件；況以
    抗告人97年3、4、9、10月之薪餉條觀之，抗告人每月實領
    之薪餉約46,069元，已不足支應生活所必需，遑論清償債務
    ，顯見抗告人憑藉親友資助而挖東牆補西牆，方可清償共計
    20期之債務，直至97年2月始因不得已而毀諾。綜上，抗告
    人顯有非可歸責於己之事由致無法依原協商條件繼續繳款，
    爰依消費者債務清理條例第151條第5項但書之規定，聲請裁
    定准予更生，乃原法院不察，竟以抗告人未能舉證有收入減
    少或支出增加之不可歸責事由為由駁回抗告人之聲請，爰依
    法提起本件抗告等語。
三、經查：
(一)、經查抗告人於消債條例施行前之95年5月31日，業就其積欠
    各金融機構之無擔保債務，利用金融主管機關協調成立之中
    華民國銀行公會會員辦理消費金融案件無擔保債務協商機制
    ，與各債權銀行成立協商，約定自95年6月起，分120期，利
    率3%，每月26,645元依各債權銀行債權金額比例清償債務，
    有協議書乙份在卷可稽，堪可認定。
(二)、抗告人為職業軍人，擔任上尉連長，其於97年3、4、9、10
    月份每月薪資為52,465元，扣除退撫費2,208元、主副食費
    1,318元、健保費2,073元等合計6,457元，實領46,130元（9
    7年9、10月主副食費增為1,440元），每月薪資實領約46,1
    30元，再加計所領取之年終獎金123,963元、補助款46,130
    元，其97年度每月所得約為60,761元，有抗告人提出之郵政
    存簿儲金簿及薪資單4紙可按，是抗告人薪資所得與申請協
    商之際並無太大差異。
(三)、抗告人雖主張每月需負擔父、母之扶養費為34,658元，並提
    出房屋房屋租賃契約書、全民健康保險局重大傷病核定審查
    通知書為證。惟查，抗告人之父、母分別為61歲、57歲，抗
    告人空言其須負擔父母之扶養費用，卻未釋明其父母已達不
    能維持生活之程度，尚難遽認其主張為真。又抗告人上開主
    張即使為真，惟抗告人之姐謝宛靜任職友達光電股份有限公
    司，每月薪資27,750元，扣除勞健保等費用後，實領20,902
    元，並無不能盡扶養義務之情事，抗告人自不能以其姐另有
    貸款、生活費須支出等，即免除其姐之扶養義務，是抗告人
    之姐自應與抗告人共同分擔扶養費用之支出。抗告人就其父
    母之扶養費用之支出，充其量亦僅應為9,829元【（9,829＋
    9,829）2＝9,829】。又抗告人主張「其父自95年起即承
    租該房屋」云云，惟依其所提戶籍謄本記載其父自92年5月1
    日即遷入登記上開地址，則出租人是否與抗告人間有親誼關
    係，未見抗告人敘明，而抗告人主張其父每月房屋租金1萬5
    千元均由其支出一節，亦未見抗告人提出證明，足見上開主
    張尚難遽信。次查，抗告人為職業軍人，母親罹患重大傷病
    （即子宮頸惡性腫瘤），若以軍眷身份於國軍醫院就診，得
    同時享有國家健保及軍眷醫療費用減少之雙重保障，應不致
    造成抗告人沈重之負擔。又抗告人雖主張其母患有重大傷病
    需健康療養食品云云，惟未見抗告人釋明，抗告人上開主張
    ，自難採信。
  (四)抗告人另主張其每月需負擔承租臺南縣永康市○○○街30號
    房屋之租金1萬5千元，然查，抗告人為職業軍人，平日可居
    住於營區或眷舍，假日亦可至其父、母或姊姊住處暫居，何
    以需另行在台南縣永康市租屋，亦未經其釋明，難謂抗告人
    有另行租屋之必要。況抗告人在原法院提出之臺南縣永康市
    ○○○街30號房屋租賃契約，記載向陳冠蓉承租之每月租金
    為5,000元，租賃期間為96年2月1日至98年2月1日；抗告人
    於本院提出陳冠蓉向黃麗湮承租上開房屋之租賃契約，竟記
    載租金每月3萬元，承租期間同為自96年2月1日至98年1月31
    日，兩相對照，堪認抗告人於本院主張其每月分擔租金1萬5
    千元，顯有不實，尚難採信，且縱係事實，亦無必要。又抗
    告人擁有馬自達自用小客車一部（89年5月13日發照，1840c
    .c.），惟如其已難以維持基本生活條件，自應將該自用小
    客車出賣，改搭大眾運輸工具，以節省牌照稅、燃料稅等支
    出，抗告人亦未釋明其有何必要繼續擁有自用小客車，否則
    難以維持基本生活條件，是抗告人每月平均燃料稅、牌照稅
    之支出，亦無必要。況消債條例雖以使陷於經濟困頓之消費
    者重獲新生為鵠的，然基於社會經濟活動之信賴及誠信，並
    無意保證每一債務人均能維持其原來之生活水準，毋寧係在
    保障債務人最低生活水準之前提下，使債務人盡力清償以得
    更生之機會，是抗告人若得主張享有超越一般人最低之生活
    水平，即有反失衡平。本院參酌內政部社會司統計之97年度
    臺灣省每人每月最低生活標準為9,829元，並審酌抗告人為
    職業軍人，每月可得薪資已扣除主副食費、保費、健保費，
    平日生活支出應低於常人，認依每人每月最低生活標準9,82
    9元為計算基礎，尚屬合理。據此，抗告人97年度每月所得
    實領60,761元（含年終獎金及補助金），扣除抗告人之基本
    生活費用9,829元、與其姐分擔其父母之扶養費用9,829元、
    協商金額26,645元，抗告人仍餘14,458元可供生活支用，縱
    認抗告人於補充抗告理由狀內所載已與台新銀行、元大銀行
    、渣打銀行達成個別協商一致性方案之協商合意，每月合計
    需支付12,000元為真，亦難認抗告人所達成之個別協商條件
    有何逾越抗告人還款能力之情事存在。遑論抗告人並未提出
    已達成個別協商條件之任何資料供本院審酌，難信為真，且
    抗告人與個別債權銀行為協商程序既係在抗告人毀諾之後，
    則抗告人以此作為不可歸責於己而致履行協商有重大困難之
    理由，亦非可採。
(五)、綜上，抗告人自95年6月間協商成立前，即為職業軍人，薪
    資未有大幅減少或遭解僱等情事，足見抗告人前於95年6月
    間債務協商成立時，與其於97年2月毀諾、未依協議還款時
    ，期間收入並無任何重大變化。準此，本件既無情事變更，
    而抗告人亦無重大履行困難之處，參諸抗告人復有固定收入
    之履行能力，縱其履行必須縮衣節食而造成不便，亦難認債
    務人有不可歸責於己致履行顯有重大困難之情形可言。
四、綜上所述，抗告人主張有不可歸責於己之原因致履行顯有重
    大困難等語，即無可採。原法院據以駁回抗告人更生之聲請
    ，核無違誤，抗告人猶執陳詞，指摘原裁定不當，求予廢棄
    原裁定，為無理由，應予駁回。
五、據上論結，本件抗告為無理由。依消費者債務清理條例第15
    條，民事訴訟法第495條之1第1項、第449條第1項、第95 條
    、第78條，裁定如主文。
中    華    民    國    98    年    4     月    24    日
              民事第一庭  審判長法  官  李昆曄
                                法  官  文衍正
                                法  官  楊晉佳
上為正本係照原本作成
本件不得再抗告。
中    華    民    國    98    年    4     月    24    日
                                書記官  蘇炫綺


司法院資訊處製作；財團法人民間司法改革基金會備份。
